---
title: "Tugas Kel 4 Pemrograman Statistika"
author: 
  - "Uswatun Hasanah-M0501261021"
  - "Excel Muhammad Hendri-M0501261013"
  - "Nurcahyono Indarto-M0501261083"
format: 
  html:
    embed-resources: true
toc: true
toc-location: right
editor: visual
---

# KELOMPOK 4

# Soal 1 Pembersihan Data Mahasiswa

1.1 Buat data frame bernama nilai_raw secara manual di R berdasarkan Tabel 1.

```{r}
nilai_raw <- data.frame(Nama = c("Andi", "Budi", "Citra", "Dewi", "Andi"),
                        Matematika = c(80, 90, NA, 75, 80),
                        Statistika = c(85, 88, 78,"-", 85),
                        Umur = c(21, 20, 22, 21, 21),
                        stringsAsFactors = FALSE)
nilai_raw
```

2.  Identifikasi nilai yang hilang pada dataset secara sistematis. Ubah tanda hubung (`"-"`) pada nilai Statistika milik Dewi menjadi nilai hilang standar R, yaitu `NA`.

    ```{r}
    nilai_raw$Statistika[nilai_raw$Statistika == "-"] <- NA
    nilai_raw$Statistika <- as.numeric(nilai_raw$Statistika)
    nilai_raw
    ```

<!-- -->

3.  Lakukan imputasi terhadap nilai `Statistika` yang kosong menggunakan rata-rata nilai Statistika mahasiswa lainnya yang tersedia.

```{r}
mean_statistika <- mean(nilai_raw$Statistika, na.rm = TRUE)
nilai_raw$Statistika[is.na(nilai_raw$Statistika)] <- mean_statistika
nilai_raw
```

```{r}
mean_matematika <- mean(nilai_raw$Matematika, na.rm = TRUE)
nilai_raw$Matematika[is.na(nilai_raw$Matematika)] <- mean_matematika
nilai_raw
```

4.  Buat kolom baru bernama `Status_Umur` menggunakan fungsi `ifelse()` dengan ketentuan:\
    `Dewasa` jika umur ≥ 21 tahun;\
    `Muda` jika umur \< 21 tahun.

    ```{r}
    nilai_raw$Status_Umur <- ifelse(
      nilai_raw$Umur >= 21,
      "Dewasa",
      "Muda"
    )
    nilai_raw
    ```

5.  Identifikasi dan hapus baris pengamatan yang duplikat.

    ```{r}
    nilai_raw[duplicated(nilai_raw), ]
    ```

```{r}
nilai_clean <- nilai_raw[!duplicated(nilai_raw), ]
nilai_clean
```

6.  Simpan dataset yang telah dibersihkan ke dalam file bernama **`nilai_bersih.csv`**

    ```{r}
    write.csv(nilai_clean, "nilai_bersih.csv", row.names = FALSE)
    getwd()
    ```

# Soal 2 Subsetting dan Pengurutan Multikriteria

1.  Buat data frame bernama `profil` secara manual di R berdasarkan Tabel 2.

    ```{r}
    profil <- data.frame(
      No = 1:10,
      gender = c("f", "f", "f", "m", "m", "f", "m", "m", "f", "m"),
      v1 = c(8, 15, 8, 14, 8, 10, 9, 9, 10, 12),
      v2 = c(9, 8, 13, 9, 2, 6, 9, 10, 13, 10),
      v3 = c(5, 9, 12, 8, 9, 10, 7, 8, 6, 9),
      v4 = c(9, 5, 6, NA, 16, 9, 13, 10, 7, 8),
      v5 = c(9, 10, 7, 11, 8, 10, 9, 5, 10, 17),
      v6 = c(9, 8, 9, 10, 10, 10, 12, 10, 12, 7),
      v7 = c(5, 10, 14, 6, 8, 9, 10, 6, 13, 9),
      v8 = c(9, 12, 12, 11, 9, 7, 9, 12, 9, 10),
      v9 = c(11, 9, 12, 11, 8, 7, 11, 6, 6, 7),
      v10 = c(8, 15, 9, 8, 9, 11, 7, 8, 9, 7)
    )

    profil
    ```

2.  Lakukan penyaringan (subsetting) sehingga hanya menyisakan pengamatan yang memenuhi salah satu kondisi berikut:\
    gender laki-laki `(m)` dan `v1 > 9` ; atau\
    gender perempuan `(f)` dan `v3 <= 10`.

```{r}
profil_baru <- subset(
  profil,
  (gender == "m" & v1 > 9) |
    (gender == "f" & v3 <= 10)
)

profil_baru
```

3.  Urutkan data hasil penyaringan secara multikriteria, dengan ketentuan:\
    `gender` diurutkan secara *descending*;\
    untuk pengamatan dengan `gender` yang sama, `v5` diurutkan secara *ascending*.

    Untuk mengurutkan **data hasil penyaringan** dengan dua kriteria:

    1.  `gender` secara **descending** (`m` → `f`)

    2.  Jika `gender` sama, `v5` secara **ascending**

    ```{r}
    profil_urut <- profil[
      order(-as.numeric(factor(profil$gender, levels = c("m", "f"))),
            profil$v5),
    ]

    profil_urut
    ```

4.  Simpan hasil akhir ke dalam file bernama **`profil_filter.csv`**.

```{r}
write.csv(
  profil_urut,
  "profil_filter.csv",
  row.names = FALSE
)
getwd()
```

# Soal 3 Penggabungan dan Reshapping

Diberikan dua data frame mengenai skor penjualan mingguan beberapa toko berikut.

info penjualan

```{r}
df_sales <- data.frame(
  id_toko = c("T1", "T2", "T3"),
  Minggu1 = c(120, 150, 95),
  Minggu2 = c(135, 140, 110)
)

df_sales
```

Info Kota

```{r}
df_info <- data.frame(
  id = c("T1", "T2", "T4"),
  Kota = c("Jakarta", "Bandung", "Surabaya")
)
df_info

```

1.  Gabungkan `df_sales` dan `df_info` menggunakan fungsi `merge()` dengan metode Full Outer Join, sehingga seluruh toko dari kedua data frame tetap disertakan.\
    Perhatikan bahwa nama variabel kunci pada kedua data frame berbeda, yaitu `id_toko` pada `df_sales` dan `id` pada `df_info`. Gunakan argumen penggabungan yang sesuai.

```{r}
df_gabungan <- merge(
  df_sales,
  df_info,
  by.x = "id_toko",
  by.y = "id",
  all = TRUE
)

df_gabungan
```

2.  Ubah struktur data hasil penggabungan dari format Wide menjadi Long, sehingga:\
    `Minggu1` dan `Minggu2` digabung menjadi satu kolom bernama `Waktu`;\
    nilai penjualan disimpan dalam satu kolom bernama `Penjualan`.

```{r}
library(tidyr)

df_long <- df_gabungan %>%
  pivot_longer(
    cols = c(Minggu1, Minggu2),
    names_to = "Waktu",
    values_to = "Penjualan"
  )

df_long
```

3.  Simpan dataset dalam format Long tersebut ke dalam file bernama **`penjualan_long.csv`**.

```{r}
write.csv(
  df_long,
  "penjualan_long.csv",
  row.names = FALSE
)
getwd()
```

# Soal 4 Eksplorasi Visual

Gunakan dataset bawaan R `CO2` untuk mengeksplorasi hubungan antara konsentrasi karbon dioksida (`conc`) dan tingkat penyerapan karbon dioksida (`uptake`) pada tanaman.

```{r}
data(CO2)
head(CO2)
```

```{r}
str(CO2)
```

```{r}
summary(CO2)
```

1.  Kenali struktur dataset `CO2` dan identifikasi peran peubah `Plant`, `Type`, `Treatment`, `conc`, dan `uptake`, kemudian buat grafik menggunakan **base R** untuk menunjukkan hubungan `conc` dan `uptake` dengan mengatur bentuk dan ukuran titik, warna, judul, label sumbu, serta rentang sumbu, lalu tambahkan minimal **dua elemen grafik** menggunakan `points()`, `lines()`, `abline()`, atau `text()`.

<!-- -->

1.  hubungan `conc` dan `uptake`

    ```{r}
    plot(CO2$conc, CO2$uptake,
         main = "Hubungan Konsentrasi CO2 dan Uptake",
         xlab = "Konsentrasi CO2",
         ylab = "Tingkat Penyerapan CO2",
         pch = 19)
    model <- lm(uptake ~ conc, data = CO2)

    abline(model, lwd = 2)
    ```

```{r}
class(CO2$Plant)
class(CO2$Type)
class(CO2$Treatment)
class(CO2$conc)
class(CO2$uptake)
```

```{r}
plot(CO2$conc, CO2$uptake,
     pch = 19,                 # bentuk titik
     cex = 1.2,                # ukuran titik
     col = "Green",        # warna titik
     main = "Hubungan Konsentrasi CO2 dan Penyerapan CO2",
     xlab = "Konsentrasi CO2 (conc)",
     ylab = "Tingkat Penyerapan CO2 (uptake)",
     xlim = c(0, 1000),         # rentang sumbu X
     ylim = c(0, 50))           # rentang sumbu Y
```

```{r}
# Membuat model regresi
model <- lm(uptake ~ conc, data = CO2)

# Membuat scatter plot
plot(CO2$conc, CO2$uptake,
     pch = 19,
     cex = 1.2,
     col = "steelblue",
     main = "Hubungan Konsentrasi CO2 dan Penyerapan CO2",
     xlab = "Konsentrasi CO2 (conc)",
     ylab = "Tingkat Penyerapan CO2 (uptake)",
     xlim = c(0, 1000),
     ylim = c(0, 50))

# Elemen grafik 1: garis regresi
abline(model,
       col = "red",
       lwd = 2)

# Elemen grafik 2: garis rata-rata uptake
abline(h = mean(CO2$uptake),
       col = "darkgreen",
       lty = 2,
       lwd = 2)

# Elemen grafik 3: teks keterangan
text(700, 45,
     "Merah = Regresi\nHijau = Rata-rata",
     cex = 0.8)
```

2.  Buat satu tampilan grafik berukuran **2 × 2** yang terdiri atas empat jenis visualisasi berbeda untuk mengeksplorasi `conc`, `uptake`, `Type`, dan `Treatment`; tentukan sendiri jenis grafik yang paling sesuai dan berikan judul yang jelas pada setiap grafik.

    ```{r}
    # Membuat layout 2 x 2
    par(mfrow = c(2, 2))

    # 1. Histogram konsentrasi CO2
    hist(CO2$conc,
         main = "Distribusi Konsentrasi CO2",
         xlab = "Konsentrasi CO2 (conc)",
         ylab = "Frekuensi",
         col = "blue",
         border = "white")

    # 2. Histogram tingkat penyerapan CO2
    hist(CO2$uptake,
         main = "Distribusi Penyerapan CO2",
         xlab = "Tingkat Penyerapan (uptake)",
         ylab = "Frekuensi",
         col = "red",
         border = "white")

    # 3. Boxplot uptake berdasarkan Type
    boxplot(uptake ~ Type,
            data = CO2,
            main = "Penyerapan CO2 Berdasarkan Type",
            xlab = "Jenis Tanaman (Type)",
            ylab = "Tingkat Penyerapan (uptake)",
            col = c("orange", "pink"))

    # 4. Boxplot uptake berdasarkan Treatment
    boxplot(uptake ~ Treatment,
            data = CO2,
            main = "Penyerapan CO2 Berdasarkan Treatment",
            xlab = "Perlakuan (Treatment)",
            ylab = "Tingkat Penyerapan (uptake)",
            col = c("lightblue", "lightcoral"))

    # Mengembalikan layout grafik
    par(mfrow = c(1, 1))
    ```

3.  Gunakan `qplot()` untuk membuat visualisasi cepat hubungan `conc` dan `uptake` berdasarkan `Treatment`, kemudian buat kembali visualisasi tersebut menggunakan `ggplot2` dengan memetakan `Treatment` dan `Type` ke **atribut visual yang berbeda** di dalam `aes()` serta menggunakan `geom_*` yang sesuai.

    ```{r}
    # Memanggil dataset CO2
    data(CO2)

    # Membuat scatter plot dengan qplot()
    library(ggplot2)

    qplot(conc, uptake,
          data = CO2,
          color = Treatment,
          geom = "point",
          main = "Hubungan Konsentrasi CO2 dan Uptake",
          xlab = "Konsentrasi CO2",
          ylab = "CO2 Uptake")
    ```

```{r}
ggplot(CO2, aes(x = conc, y = uptake,
                color = Treatment,
                shape = Type)) +
  geom_point(size = 3) +
  labs(
    title = "Hubungan Konsentrasi CO2 dan Uptake",
    x = "Konsentrasi CO2",
    y = "CO2 Uptake",
    color = "Treatment",
    shape = "Type"
  ) +
  theme_minimal()
```

4.  Kembangkan grafik `ggplot2` tersebut dengan menambahkan minimal satu `stat_*`, satu `scale_*`, serta salah satu `coord_*`, kemudian lengkapi grafik menggunakan `labs()` dan `theme()` atau salah satu tema siap pakai agar grafik lebih informatif dan mudah dibaca.

    ```{r}
    library(ggplot2)

    data(CO2)

    ggplot(CO2, aes(x = conc, y = uptake,
                    color = Treatment,
                    shape = Type)) +
      
      # Titik data
      geom_point(size = 3) +
      
      # Garis regresi berdasarkan Treatment dan Type
      stat_smooth(
        aes(group = interaction(Treatment, Type)),
        method = "lm",
        se = FALSE
      ) +
      
      # Mengatur warna Treatment
      scale_color_manual(
        values = c(
          "nonchilled" = "blue",
          "chilled" = "red"
        )
      ) +
      
      # Mengatur bentuk berdasarkan Type
      scale_shape_manual(
        values = c(
          "Quebec" = 16,
          "Mississippi" = 17
        )
      ) +
      
      # Mengatur koordinat
      coord_cartesian(
        xlim = c(0, 1000),
        ylim = c(0, 50)
      ) +
      
      # Label
      labs(
        title = "Hubungan Konsentrasi CO2 dengan CO2 Uptake",
        subtitle = "Berdasarkan Treatment dan Type Tanaman",
        x = "Konsentrasi CO2 (conc)",
        y = "CO2 Uptake",
        color = "Treatment",
        shape = "Type"
      ) +
      
      # Tema
      theme_minimal() +
      theme(
        plot.title = element_text(face = "bold", size = 14),
        plot.subtitle = element_text(size = 11),
        axis.title = element_text(face = "bold"),
        legend.position = "right"
      )
    ```

5.  Simpan grafik akhir menggunakan `ggsave()` dalam format PNG dengan nama **`co2_uptake_visualisasi.png`**, kemudian tuliskan interpretasi mengenai hubungan antara konsentrasi CO₂ dan `uptake` serta perbedaan pola yang terlihat berdasarkan `Type` dan `Treatment`.

    ```{r}
    p <- ggplot(CO2, aes(x = conc, y = uptake,
                         color = Treatment,
                         shape = Type)) +
      geom_point(size = 3) +
      stat_smooth(
        aes(group = interaction(Treatment, Type)),
        method = "lm",
        se = FALSE
      ) +
      scale_color_manual(
        values = c(
          "nonchilled" = "blue",
          "chilled" = "red"
        )
      ) +
      scale_shape_manual(
        values = c(
          "Quebec" = 16,
          "Mississippi" = 17
        )
      ) +
      coord_cartesian(
        xlim = c(0, 1000),
        ylim = c(0, 50)
      ) +
      labs(
        title = "Hubungan Konsentrasi CO2 dengan CO2 Uptake",
        subtitle = "Berdasarkan Treatment dan Type Tanaman",
        x = "Konsentrasi CO2 (conc)",
        y = "CO2 Uptake",
        color = "Treatment",
        shape = "Type"
      ) +
      theme_minimal() +
      theme(
        plot.title = element_text(face = "bold", size = 14),
        plot.subtitle = element_text(size = 11),
        axis.title = element_text(face = "bold"),
        legend.position = "right"
      )

    # Tampilkan grafik
    p

    # Simpan grafik
    ggsave(
      "co2_uptake_visualisasi.png",
      plot = p,
      width = 10,
      height = 7,
      dpi = 300
    )
    ```

Berdasarkan grafik, terdapat hubungan positif antara konsentrasi CO₂ (`conc`) dan CO₂ uptake (`uptake`). Secara umum, semakin tinggi konsentrasi CO₂, semakin tinggi pula nilai `uptake`, meskipun peningkatannya tidak sepenuhnya linear pada seluruh kelompok tanaman.

Berdasarkan Treatment, tanaman dengan perlakuan nonchilled dan chilled menunjukkan pola respons yang berbeda terhadap peningkatan konsentrasi CO₂. Hal ini terlihat dari posisi titik data dan kemiringan garis regresi yang berbeda.

Berdasarkan Type, yaitu Quebec dan Mississippi, juga terlihat adanya perbedaan pola `uptake`. Perbedaan tersebut menunjukkan bahwa jenis tanaman dapat memengaruhi respons tanaman terhadap konsentrasi CO₂.

Dengan demikian, konsentrasi CO₂ cenderung meningkatkan CO₂ uptake, tetapi pola responsnya berbeda menurut jenis tanaman (`Type`) dan perlakuan suhu (`Treatment`). Garis regresi pada grafik membantu memperlihatkan kecenderungan hubungan tersebut untuk setiap kombinasi `Type` dan `Treatment`.

```{r}
ggsave(
  filename = "co2_uptake_visualisasi.png",
  plot = p,
  width = 10,
  height = 7,
  dpi = 300
)
```
